【裁判字號】    98,訴,1867
【裁判日期】    990113
【裁判案由】    清償債務
【裁判全文】
臺灣臺中地方法院民事判決              98年度訴字第1867號
原      告  己○○
            丁○○
共      同
送達代收人  丙○○
共      同
訴訟代理人  陳佳俊律師
被      告  辛○○
            庚○○
            戊○○
共      同
訴訟代理人  蘇衍維律師
複  代理人  曾福卿
上列當事人間清償債務事件，本院於民國98年12月23日言詞辯論
終結，判決如下：
    主    文
原告之訴及其假執行之聲請均駁回。
訴訟費用由原告負擔。
    事實及理由
一、原告起訴主張略以：
（一）兩造為被繼承人陳文子（下以姓名稱之）之繼承人，陳文
      子於民國（下同）96年9月7日死亡後，被告辛○○等三人
      依土地法第34條之1之規定，將陳文子所有坐落於臺中市
      ○區○○段590、595-1地號土地及其上建物臺中市○區○○段228建號即門牌號碼臺中市○區○○街38巷7弄2號建
      物（下稱系爭不動產）以新臺幣（下同）975萬元出售，
      而原告己○○等二人就該出售之系爭不動產並未行使優先
      購買權。嗣被告辛○○等三人以其自行計算應提存之金額
      ，將原告己○○等二人應得之對價或補償提存於法院，惟
      被告辛○○等三人所列之帳目不實，侵害原告己○○等二
      人所應得之對價或補償，依法應由被告辛○○等三人負連
      帶清償責任。
    1.被告辛○○等三人稱陳文子積欠臺灣中小企業銀行（下稱
      臺灣中小企銀）之有擔保貸款與信用貸款及利息、違約金
      迄98年3月底共計527萬元，然此部分被告未出示單據，且
      為何剛好為整數，均有疑問？
    2.被告辛○○等三人稱陳文子積欠親友債務共1,323,500 元
      ，原告全部否認之。
    (1)被告庚○○主張借款28萬元與陳文子部分：
      此部份雖有匯款證明，然究係被告庚○○向陳文子借款而
      清償，抑或係其單純盡孝心而拿給母親陳文子，均有可能
      ，惟均非陳文子向被告庚○○借款，蓋被告庚○○曾向陳
      文子借款裝潢其於臺中市○○街之住處，故若被告仍主張
      該28萬元為借款，應提出相關證據證明之。另原告己○○
      任職於國泰人壽保險公司已近十年，非如被告所稱無工作
      、無收入，況兄弟姊妹僅原告己○○居住於臺中，能就近
      照料陳文子，原告己○○亦常拿現金給陳文子，此被告為
      何不談？
    (2)被告戊○○主張代墊陳文子在日本房租約493,500元部分
      ，亦屬不實。查該房子於該段期間即為被告戊○○所住，
      非陳文子所承租，故無此部份之代墊款項，而此部份亦與
      被證3中金額重複。另被告以匯率0.35計算，亦有疑問。
    (3)被告主張陳文子曾向甲○○借款35萬元部分，係事後所為
      ，原告否認之，蓋原告並未聽聞陳文子提及向其借款之情
      事。且被證2之匯款日期為98年7月9日，亦無從證明有此
      項借款。
    (4)被告主張陳文子曾向訴外人乙○○借款20萬元部分，原告
      並未聽聞陳文子提及向其借款之情事。
    3.被告辛○○等三人稱喪葬費及其他相關支出費用為
      1,179,236 元，亦有不實之處。
    (1)被告主張公款支出明細第11項「佛堂隔間、屋頂、茶水間
      流理台工事費45,000元」，然此並不符合管理遺產行為，
      又為何不讓原告等人知悉？
    (2)被告主張戊○○換30萬日幣即85,600元用以支付日本租金
      ，惟查該房子於該段期間即為被告戊○○所住，非陳文子
      所承租，故無此部份之代墊款項，而此部份亦與被證3中
      金額重複。另被告以匯率0.35計算，亦有疑問。
    (3)被告辛○○主張代墊242,635元、被告庚○○主張代墊
      209,664元，並非事實，此部份係被告以香港房屋出租後
      之所得支付及被告戊○○將陳文子於日本所有之不動產過
      戶與自己出租後所支付。且香港房屋管理公司鄭小姐亦明
      確告知原告，陳文子於香港渣打銀行帳戶之金錢於其死後
      有減少，而陳文子於香港渣打銀行之存簿、返鄉證、港澳
      同胞證等所有身分證明文件均由被告持有中而得以進行任
      何行為。又被告辛○○無任何財產，其主張代墊24萬餘元
      ，顯然互相矛盾。
    4.被告辛○○主張行使剩餘財產分配請求權，並無依據。
     (1)查系爭不動產為62年間所購置並登記於陳文子名下，依
       民法親屬編施行法第1條之規定，並不適用民法第1030條
       之1之規定，亦即系爭不動產不應列入剩餘財產差額分配
       請求權計算之範圍，況兩造亦於96年9月26日達成協議將
       系爭不動產出售之金額均分。
     (2)被告辛○○長期對陳文子家暴，對家庭亦無貢獻，陳文
       子生前最後於大里仁愛醫院治療時，曾向原告丁○○哭
       訴其銀行帳戶內約60萬港幣已遭被告辛○○提領花用，
       此亦為被告辛○○所不否認。又被告辛○○將陳文子在
       臺灣花旗銀行民權分行甲存帳戶內提領金錢花用，亦為
       其所不否認。而被告辛○○與陳文子分居十餘年後，突
       然欲主張行使剩餘財產分配請求權亦顯失公平。
（三）綜上，被告辛○○等三人應連帶清償原告每人549,401元
      （計算式：系爭不動產出售價格975萬元－銀行貸款暫定
      金額527萬元－親友借款暫定金額50萬元－喪葬費暫定金
      額347,000元－房屋仲介費39萬元－土地增值稅148,000元
      －代書費1萬元＋現金753,279元＝3,838,279元÷5人＝
      767,655元－被告已提存金額218,254元＝549,401元）等
      語。爰依法提起本件訴訟。並聲明，求為判決：(一)被告應
      連帶給付原告己○○549,401元，及自起訴狀繕本送達之
      翌日起至清償日止，按年息5%計算之利息。(二)被告應連帶
      給付原告丁○○549,401元，及自起訴狀繕本送達之翌日
      起至清償日止，按年息5%計算之利息。並陳明願供擔保，
      請准宣告假執行。
（四）原告對被告之答辯另補充略以：
    1.被告庚○○主張撤銷原證5切結書之意思表示，然不知其
      係以何種法律上之理由撤銷？又被告提及原告涉嫌竊盜象
      牙、佛像部分均屬不實，此業經臺灣臺中地方法院檢察署
      為不起訴處分在案，上開物品為陳文子生前贈與原告丁○○，該贈與書上之簽名亦經法務部調查局鑑定確為陳文子
      所親簽，是被告所述不實。原告並無何竊盜行為，且原告
      亦為繼承人，何以不能管理遺產？陳文子生前最後居住於
      臺中市○○街住處，相關重要文件及值錢物品均置放於該
      處，而被告等人竟於陳文子死後於該處搬走四大箱重要文
      件及值錢物品，此為訴外人即舅舅陳士雄所目擊，被告迄
      今不告知原告搬走何物，卻反指原告竊盜。而被告辛○○
      已坦承偽造原告等人拋棄繼承之文件向監理站辦理陳文子
      財產過戶與己，又未經原告己○○同意偽簽己○○之名向
      地政機關辦理繼承事宜。另被告戊○○於日本法院將原告
      等人之住址均填寫為被告庚○○之住址，致原告等未能表
      示意見，而遭被告戊○○以陳文子立遺囑方式，將不動產
      過戶於己。
    2.被告稱「…原告二人對其父母長期不孝…」等語，均與事
      實不符，亦與被告自述矛盾。若原告不孝，何以被告亦承
      認陳文子生病期間，原告己○○、丁○○均有拿錢給陳文
      子？且被告庚○○曾與陳文子斷絕母女關係長達十餘年未
      有任何往來，此期間亦皆由原告照顧。又被告戊○○曾在
      臺中市○○街住處與母親發生激烈拉扯、被告辛○○長期
      對陳文子家暴，何以被告隱而不宣？被告辛○○與陳文子
      感情不睦，此為陳文子於忠義街住處之鄰居皆知，且忠義
      街住處鑰匙僅被告戊○○、原告己○○及陳文子持有，陳
      文子並特別交代鑰匙絕不能給被告辛○○，足見被告辛○○與陳文子不睦為事實。再者，被告稱原告對其父、兄姊
      提訴為無理，則被告對子女、弟妹於各地提起多起訴訟即
      為合理？
    3.被告主張被告戊○○從未住過「日本國名古屋市中村區則
      武1-33-4」，實臨訟之詞，蓋被告戊○○確曾居住於此之
      事係被告庚○○及其前夫親口告知原告丁○○，否則被告
      戊○○為何願支付租金？且陳文子於日本名古屋市已有不
      動產即「日本國名古屋市中村區名馳三丁目1313番地第30
      8、309室」，何須再於名古屋市另租他屋？是被告之主張
      顯不合常理，其應提出租約證明該址確為陳文子所承租。
      又被告所提之被證2之附件2為其自行製作，原告否認其真
      正，而被告提出之三菱東京UFJ銀行匯款明細，僅能證明
      其有匯款但無從證明其係代墊陳文子之租金。
    4.被告提出之被證12賃貸借契約書，該契約書上雖有陳文子
      之名，然此部份應為被告戊○○所簽而非陳文子所親簽，
      且經原告丁○○詢問該契約上連帶保證人長谷，其亦表示
      簽立契約時陳文子並無在場，足見該屋確實為被告戊○○
      所使用。退步言之，縱該屋為陳文子所租，然該租金亦非
      被告戊○○所代墊，由被證2所附之三菱東京UFJ銀行匯款
      單，其上之匯款人為陳文子而非被告戊○○，是無從證明
      為被告戊○○所代墊。
    5.被告辛○○已承認確有提領60萬港幣，惟其稱此為律師費
      用，與事實不符。蓋被告辛○○係於陳文子死後始知訴訟
      之事，而其提領60萬港幣係於陳文子生前，則其如何用以
      支付律師費用？且60萬元港幣折合新臺幣約240餘萬元，
      若為律師費亦與常情不符。再者，60萬元港幣並非小數目
      ，若如被告辛○○所言，則應提供該律師所開立之60萬元
      港幣之收據以實其說。
二、被告辛○○、庚○○、戊○○均答辯略以：
（一）被告辛○○、庚○○、戊○○等三人，與原告丁○○、己○○因共同繼承登記被繼承人陳文子所有之系爭不動產，
      被告等三人前依土地法第34條之1之規定，將系爭不動產
      以975萬元之價格出賣與訴外人葉耕誦（下以姓名稱之）
      ，並委任律師以律師函通知原告丁○○、己○○行使共有
      人之優先購買權，而其等並未行使優先購買權，故被告等
      三人將系爭不動產出賣與葉耕誦完全合法。
（二）陳文子積欠臺灣中小企業銀行之有擔保貸款與信用貸款及
      利息、違約金債務，迄至98年3月底共計約527萬元、積欠
      親友之債務共1,323,500元、其生前遺留現金有753,279元
      、陳文子之喪葬費及其他相關支出費用為1,179,236元、
      另須支付系爭不動產買賣之仲介費39萬元、土地增值稅14
      8,000元、代書費1萬元，尚餘2,182,543元（計算式：
      9,750,000－5,270,000－1,323,500＋753,279－1,179,23
      6－390,000－148,000－10,000＝2,182,543）。
（三）茲因被告辛○○於其妻陳文子死亡時並無任何財產或債務
      ，故被告辛○○先行依民法第1030條之1之規定，主張夫
      妻剩餘財產分配請求權，先行分配上開餘額之2分之1即
      1,091,272元（計算式：2,182,543÷2＝1,091,272，小數
      點後四捨五入），餘額1,091,271元（計算式：2,182,543
      －1,091,272＝1,091,271），由兩造即公同共有人共5人
      依民法第1140條之規定均分，故原告丁○○、己○○各分
      得218,254元（計算式：1,091,271÷5＝218,254元，小數
      點後四捨五入）。因原告即提存物受取人有2人，故被告
      乃依法提存436,508元（計算式：218,254×2＝436,508
      ）於鈞院提存所，通知原告領取，被告上開提存之各項金
      額均無不實。
（四）原告稱被告等三人計算陳文子積欠台灣中小企銀之債務剛
      好係整數，顯有可疑云云，然此係因被告等三人於98年5
      月11日以口頭向該銀行查詢時尚未確定要為清償行為，故
      該銀行乃約略計算至當日之本金、利息與違約金約527萬
      元，而其後尚未清償期間之利息仍繼續計算，遲至同年月
      21日被告真正為清償行為之時，債務總金額為5,273,388
      元，該超過之3388元部分，被告保留對原告主張之權利，
      若鈞院認被告應給付原告若干金額時，則被告等主張抵銷
      之。
（五）原告稱被告辛○○主張剩餘財產分配請求權並無依據云云
      ，顯有錯誤。蓋：
    1.原告提出之證物5之切結書即分割遺產協議書，其中並無
      原告丁○○之簽字，足證該切結書不生法律上之效力。又
      原告依據該切結書主張被告等三人已與其於96年9月26 日
      達成協議，均分出售系爭不動產之金錢云云，惟該切結書
      因兩造於其後已失去互信之基礎，而被告等因原告涉嫌竊
      盜陳文子所遺留之象牙、佛像等遺物而於同年11月20日提
      出聲明書，表示作廢即撤銷該切結書無誤，並送達原告等
      人，故被告辛○○斷不可能再放棄民法第1030條之1之夫
      妻剩餘財產分配請求權，而同意與原告等均分陳文子之遺
      產。
    2.原告己○○竊盜之115尊佛像業經臺中地方法院檢察署搜
      索取得，並交被告辛○○保管，而原告己○○亦承認係受
      原告丁○○指使所為，而上開佛像與82件象牙及牙雕製品
      原均置放於同一處即臺中市○○街○段82號8樓之18房屋，
      則舉輕明重，原告既偷竊價值較輕之佛像，斷不可能不偷
      價值不低之82件象牙及牙雕製品。況除原告己○○趁被告
      不在國內時，偷竊搬運上開物品外，該屋並無其他遭竊之
      報案記錄，更足證原告等偷竊象牙與佛像。
    3.原告丁○○涉嫌偷竊佛像、法器等，雖經臺中地方法院檢
      察署為不起訴處分，惟此係因原告丁○○涉嫌偽造陳文子
      之簽名，並透過中國某位有偽造文書前科並已被吊銷律師
      執照者見證之贈與書，虛謂陳文子贈與該物於伊，致檢察
      官誤為不起訴處分。
    4.查被告辛○○與陳文子之法定財產制關係係於陳文子死亡
      時即96年9月7日消滅，於該時起始有夫妻剩餘財產分配請
      求權之發生，雖民法第1030條之1之規定係74年所修正，
      惟被告辛○○係於96年始取得該請求權，故當然有該條文
      之適用而無溯及或不溯及適用之問題，且亦該當民法第
      1030條之1之要件。又民法第1030條之1之規定雖係74年所
      修正，然該條文與民法親屬編第6條之1之規定有相同之理
      由而不應分割適用，即均應適用於74年6月5日以前妻所取
      得之財產，查被告辛○○與陳文子於52年10月20日結婚，
      陳文子於62年7月3日取得系爭不動產之所有權，依民法第
      1030條之1第1項之立法理由，可見陳文子取得系爭不動產
      之所有權，係其與被告辛○○夫妻二人共同努力之成果，
      應使被告辛○○享有夫妻剩餘財產分配請求權，始為合理
      、合法。再依大法官會議第620號解釋，被告辛○○就系
      爭不動產雖係74 年6月4日之前所取得並登記於其妻陳文
      子所有，而於聯合財產關係消滅時現存之原有財產，並不
      區分此類財產取得於74年6月4日之前或同年月5日之後，
      均屬剩餘財產差額分配請求權之計算範圍，足證本件被告
      辛○○對系爭不動產仍得主張剩餘財產差額分配請求權。
（六）原告主張被告庚○○給予其母28萬元係醫療費用而非借款
      云云，並不足取，原告應負舉證責任。該28萬元確係被告
      庚○○借與陳文子之借款以償還陳文子生前積欠臺灣中小
      企銀之貸款、信用貸款、擔保放款等每月至少5萬元之本
      金與利息。而依一般常情，母子間之借貸關係鮮少有簽訂
      借據，故被告庚○○匯款與陳文子之借款，僅有匯款資料
      而無借據，洵符經驗法則。又陳文子生前之醫療費用多為
      健保給付，自付額並不多，而陳文子生病時，除原告丁○○、被告戊○○有提供若干金額於陳文子作為醫療費用外
      ，被告庚○○亦每月提供1萬元以上不等之金額供作陳文
      子之醫療費用與生活費用，而原告己○○因無工作、無收
      入，故其於陳文子生前甚少拿錢與陳文子。
（七）原告主張被告戊○○代墊陳文子在日本房屋租金49萬3500
      元，有所不實云云、被告庚○○及其前夫親口告訴原告丁○○「戊○○確實住過日本國名古屋市中村區則武1-33-4
      房屋」云云，顯有誤會而全屬子虛，不足採信。
    1.被告戊○○代墊租金之房屋，係坐落於日本國名古屋市中
      村區則武1-33-4，而被告戊○○於日本之住處現址係日本
      國名古屋市東區矢田4-14-1、其前之住處係日本國名古屋
      市中村區名三丁目1313番地1第308、309室，被告戊○○從未居住於上開其為陳文子代墊租金之房屋。又被告戊○○已於被證2之附件2第2頁扣除公款代付該房租日幣30
      萬元，故該日幣30萬元之金額並未重複計算。
    2.陳文子於95年6月8日立有遺囑將日本國名古屋市中村區名
      三丁目1313番地1第308、309室贈與被告戊○○，並於
      陳文子死亡後辦理移轉登記於被告戊○○名下，則該屋既
      屬被告戊○○所有，其本得依法收取該屋租金，何須再以
      該屋之租金代墊陳文子之費用？
    3.依經驗法則，一般人因自己所有之房屋不夠住或用作投資
      等因素，而再於他處承租房屋居住者，比比皆是，而陳文
      子即因於日本所有之房屋不夠居住，故承租該日本國名古
      屋市中村區則武1-33-4房屋。
（八）被告辛○○與庚○○分別代墊之242,635元及209,664元，
      均非以香港房屋出租之所得支付，原告主張以該香港房屋
      租金支付被告等支出之代墊費用云云，應由原告負舉證責
      任。由原證6之資料可知，陳文子之香港房屋出租後之所
      得，除將來須返還房客押金港幣9600元外，每月之房屋貸
      款為港幣2500元、管理費港幣440元、稅金港幣195元，且
      房屋租金係自2008年3月16日起始為港幣4800元，先前有
      時未出租或租金僅港幣3500元或3800元不等，因此香港房
      租根本入不敷出。況陳文子之香港帳戶均由陳文子委託香
      港房屋管理公司鄭小姐全權處理，斷無可能再以該房屋租
      金支付被告等支出之代墊費用。
（十）被證12賃貸契約書簽訂之時，陳文子、被告戊○○與房東
      確實均在場，陳文子請在場之被告戊○○代簽其姓名，其
      上並蓋有陳文子之印章，原告主張該契約書之保證人長谷
      謂陳文子不在場等語，其應舉證證明之。又被證2三菱東
      京UFJ銀行匯款單，每張雖均有陳文子之日文片假名姓名
      ，惟確係被告戊○○以其母陳文子名義所代墊匯給房東，
      被告戊○○並均有匯款單正本，若陳文子自己匯款，其應
      自己保留匯款單正本，豈會由被告戊○○持有，足見該等
      匯款單確係被告戊○○以其母陳文子之名義所代墊匯給房
      東等語。並聲明：求為判決駁回原告之訴，如受不利判決
      ，願供擔保請准免假執行。
三、法院之判斷：
（一）查原告主張兩造均為陳文子之繼承人，陳文子於96年9月7
      日死亡後，被告辛○○等三人將陳文子所有之系爭不動產
      以975萬元出售，而原告己○○等二人就該出售之系爭不
      動產並未行使優先購買權，嗣被告辛○○等三人以其自行
      計算應提存之金額，將原告己○○等二人應得之對價或補
      償提存於法院等事實，業據其提出本院98年度存字第1770
      號提存通知書、建物登記第二類謄本為憑，且為被告所不
      爭執，自堪信為真實。
（二）按繼承，因被繼承人死亡而開始。繼承人有數人時，在分
      割遺產前，各繼承人對於遺產全部為公同共有。民法第
      1147條、第1151條分別定有明文。而繼承人自不得在分割
      遺產前，主張遺產中之特定部分，為其個人所承受，又出
      售出賣公同共有之遺產，其所取得之價金，仍為公同共有
      （最高法院30年上字第202號、74年台上字第748號判例意
      旨參照）。而公同共有人就公同共有物並無顯在之應有部
      分，其權利應及於公同共有物之全部，各公同共有人對公
      同共有物之特定部分，並不能享有排除他共有人之權利。
      又繼承人得隨時請求分割遺產，但法律另有規定或契約另
      有訂定者，不在此限。公同共有物分割之方法，除法律另
      有規定外，應依關於共有物分割之規定。民法第1164條、
      第830條第2項分別定有明文。而共有物之協議分割，係以
      消滅各共有人就共有物之共有關係為目的，應由共有人全
      體參與分割之協議，其協議分割契約始能有效成立，且協
      議人分割契約成立後，應由共有人全體依協議分割契約履
      行，始能終止各共有人間之共有關係。經查：原告雖主張
      兩造曾就陳文子之遺產訂定平均分配之協議（參本院卷第
      15、16頁所附之切結書），然觀諸該切結書並未經全體繼
      承人簽章（缺原告丁○○，亦未見有何人曾以原告丁○○
      代理人身分簽章於其上），嗣後被告庚○○亦以該切結書
      因各繼承人間存有歧見，而向各繼承人表示作廢，並主張
      應依法定程序由全體繼承人共同辦理等語（參本院卷第97
      頁，庚○○切結書作廢聲明書），則依上揭民法規定及說
      明，系爭切結書既未經全體繼承人協議，自不生分割遺產
      之效力。又兩造就系爭陳文子之遺產因未分割完成而由被
      告對原告提起分割遺產訴訟，現仍繫屬於本院及中國法院
      之事實，業據原告提出本院家事庭通知書、中國法院通知
      書（參本院卷168、169頁），及被告提出民事補正狀(一)、
      遺產稅免稅證明書等為證（參本院卷174、175頁），且經
      職權調閱本院98年度家訴字第338號分割共有物訴訟全卷
      查明屬實，原告對此亦不爭執，自堪信為真實。據上，本
      院兩造間共同繼承之陳文子遺產既未經分割完畢，則依首
      揭法律規定及說明，兩造就系爭不動產出售所得之價金自
      仍屬公同共有，原告就該金錢並無特定之應有部分，是原
      告主張被告應就系爭不動產出售之價金依土地法第34條之
      1 規定將其等應受領之對價或補償負連帶給付之義務，即
      屬無據，自不應准許。
（三）綜上所述，原告等就系爭不動產出售所得之價金，因兩造
      就共同繼承所得之陳文子遺產尚未分割完畢而無特定部分
      ，原告請求被告等人應給付如其聲明所示之金額及法定遲
      延利息，均非有據，不予准許。又原告之訴既經駁回，則
      其假執行之聲請，失所附麗，應併予駁回。
四、本件判決之基礎已臻明確，兩造其餘之攻擊防禦方法及舉證
    ，核與判決無影響，毋庸一一論列，併此敘明。
據上論結，本件原告之訴，為無理由，依民事訴訟法第78條，判
決如主文。
中    華    民    國    99    年     1    月    13    日
                  民事第四庭    法  官  王鏗普
以上正本係照原本作成。
如對本判決上訴，須於判決送達後20日內向本院提出上訴狀。
中    華    民    國    99    年     1    月    13    日
                                書記官

司法院資訊處製作；財團法人民間司法改革基金會備份。
